【裁判字號】    98,台上,7947
【裁判日期】    981230
【裁判案由】    殺人
【裁判全文】
最高法院刑事判決            九十八年度台上字第七九四七號
上  訴  人  甲○○
選任辯護人  許良宇律師
上列上訴人因殺人案件，不服台灣高等法院台南分院中華民國九
十八年十一月十一日第二審判決（九十八年度上訴字第九四三號
，起訴案號：台灣台南地方法院檢察署九十七年度少連偵字第一
二四號），提起上訴，本院判決如下：
    主  文
原判決撤銷，發回台灣高等法院台南分院。
    理  由
本件原判決維持第一審論處上訴人甲○○成年人與少年共同殺人
罪刑，駁回其及檢察官在第二審之上訴，固非無見。
惟查：(一)、被告以外之人於審判外之言詞或書面陳述，除法律有
規定者外，不得作為證據，刑事訴訟法第一百五十九條第一項定
有明文。而所謂法律有規定者，即包括同法第一百五十九條之一
至同條之五所規定傳聞證據具有證據能力之例外情形。故如欲採
被告以外之人於審判外之言詞，即如警詢或檢察官偵查中之言詞
為證據時，須符合法律所規定之例外情形，方得認其審判外之陳
述有證據能力，並於判決中說明其符合傳聞證據例外可信之情況
及心證理由，否則即有違證據法則及判決不備理由之違法。本件
原判決採納證人呂仁豪、孫孟聰、楊世偉、黃炳霖、曾煥騰於警
詢之供詞為論處上訴人犯罪之部分依據（見原判決第六頁倒數第
四行）。然前揭證據係屬被告以外之人於審判外之言詞陳述，為
傳聞證據，稽之原審筆錄，上訴人及其辯護人並未同意該警詢之
陳述具有證據能力（見原審卷第六０、七六頁），第一審判決亦
未援引上揭證詞為證據資料，原判決竟謂上開具傳聞性質之證言
，經上訴人及其辯護人同意作為本案證據，審酌該陳述作成時之
情況，無違法之情形，以之作為證據為適當，依刑事訴訟法第一
百五十九條之五規定，均有證據能力等旨（見原判決第三頁倒數
第九行以下），有與卷內資料不相適合之違法。(二)、有罪判決書
之事實記載，為適用法令之準據，法院應將依職權認定之犯罪事
實，翔實記載，然後於理由內逐一說明其憑以認定之證據，並使
事實認定與理由說明，互相適合，方為合法。兒童及少年福利法
第七十條第一項前段規定，成年人與兒童及少年共同實施犯罪，
而加重其刑者，固不以其明知共同實施犯罪者，為兒童及少年為
必要，但仍須證明該成年人有與兒童及少年共同實施犯罪之不確
定故意，亦即該成年人須預見共同實施犯罪者係兒童及少年，且
對於與兒童及少年共同實施犯罪並不違背其本意，始足當之。原
判決事實欄認定，上訴人與少年黎○傑、楊○翔、陳○揚（姓名
均詳卷，均經判處罪刑確定）基於殺人之犯意聯絡及行為之分擔
，上訴人、陳○揚持折疊桌、黎○傑持木條、楊○翔以拳頭，分
朝被害人吳宗霖之頭部敲擊，被害人倒地後，上訴人持續以相同
方式、黎○傑等則續以拳頭敲擊被害人頭部，致使被害人受有重
度腦水腫及腦疝形成、顱骨骨折、顱內出血及腦挫傷、顱腦鈍力
損傷之傷害，送醫不治死亡等情，而論處上訴人上揭共同殺人罪
刑，主文欄維持第一審論處上訴人成年人與少年共同犯罪之旨。
但對於上訴人究係明知黎○傑、楊○翔、陳○揚為未滿十八歲之
少年？抑或對之具有不確定故意？事實欄未明白認定，詳細記載
，本院自無從為其適用法則當否之判斷；且理由內對此要件亦未
說明其憑以認定之證據，遽予論處上訴人成年人與少年共同殺人
罪刑，並依兒童及少年福利法第七十條第一項之規定加重其刑（
見原判決第十三頁二），併有理由不備之違誤。(三)、第二審認
定上訴人犯罪之事實，既與第一審所認定者不同，即屬上訴有理
由，應將第一審判決撤銷改判，不能仍予維持而駁回其上訴。依
上揭(二)原判決所載之事實，上訴人係夥同黎○傑等人分持折疊桌
、木條或以徒手等方式敲擊被害人頭部，於被害人倒地後，仍持
續以上載方式敲擊被害人頭部，致使被害人受有所載不治之傷勢
；而稽諸第一審判決認定之事實，則僅止於上訴人夥同黎○傑等
人持折疊桌、木條或以徒手之方式毆擊被害人頭部之犯行，對於
被害人倒地後，上訴人等續為敲擊被害人頭部之行為則未為認定
，第一審判決即有認定事實錯誤之違法，原判決自應將該判決撤
銷改判，惟竟仍維持第一審判決，駁回上訴人在第二審之上訴，
於法未合。以上或為上訴意旨所指摘，或為本院得依職權調查之
事項，應認原判決有撤銷發回更審之原因。
據上論結，應依刑事訴訟法第三百九十七條、第四百零一條，判
決如主文。
中    華    民    國  九十八  年   十二   月   三十   日
                      最高法院刑事第十一庭
                          審判長法官  石  木  欽
                                法官  洪  佳  濱
                                法官  韓  金  秀
                                法官  段  景  榕
                                法官  周  煙  平
      本件正本證明與原本無異
                                      書  記  官
中    華    民    國  九十九  年    一    月    五    日
                                                Ａ

司法院資訊處製作；財團法人民間司法改革基金會備份。
